臺灣高等法院臺中分院民事判決
110年度上字第85號
上  訴  人  潘宏基（即潘應魁之承受訴訟人）



            潘月華（即潘應魁之承受訴訟人）


            潘月宮（即潘應魁之承受訴訟人）


            潘月招（即潘應魁之承受訴訟人）

上  四  人
訴訟代理人  陳育仁律師
複 代理 人  洪主民律師
被 上訴 人  潘秋俥（兼潘裕欽之承受訴訟人)

            潘雪真  
            潘雪媚  
            潘信助  
            范二妹（即潘隆昌之承受訴訟人）

            潘敏政（即潘隆昌之承受訴訟人）

            潘敏世（即潘隆昌之承受訴訟人）

            潘玲琴（即潘隆昌之承受訴訟人）

            潘靜發  

            潘勇駿  
            潘永讚  
            潘鴻卿  
            徐月娥（原名徐也娥）

            潘冠綺  
            潘正時  

            潘仲哲  
            潘佩芸  
            潘福萬  
            潘福生  
            潘健華  
            潘健豪  
            韋碧秋  
            葛家琇  
            潘宇松  


            潘宇洌  
            潘宇昕  

            潘宇安  


            陳秋菊  


            藍美華  



            潘昶文  
上 三十 人
訴訟代理人  蔡順居律師
被 上訴 人  潘宇仁  


訴訟代理人  葛家琇  
上列當事人間請求分割共有物事件，上訴人對於中華民國109年1
2月1日臺灣南投地方法院107年度訴字第397號第一審判決提起上
訴，本院於111年5月18日言詞辯論終結，判決如下：
    主  文
原判決廢棄。
兩造共有如附表一所示土地，按附圖二所示合併分割，並依附表
三所示分配予兩造。
第一、二審訴訟費用，由兩造依如附表四所示比例分擔。
    事實及理由
壹、程序方面：
一、按當事人死亡者，訴訟程序在有繼承人、遺產管理人或其他
    依法令應續行訴訟之人承受其訴訟以前當然停止；前開所定
    之承受訴訟人，於得為承受時，應即為承受訴訟之聲明，他
    造當事人，亦得聲明承受訴訟，民事訴訟法第168條、第175
    條分別定有明文。經查，本件被上訴人潘裕欽於本院訴訟繫
    屬中之110年4月17日死亡，其繼承人潘秋俥已就潘裕欽原所
    有南投縣○○鎮○○○段000○000○000○000○000○000○000地號土地
    （下各以地號稱之，合稱系爭土地）之應有部分辦畢繼承登
    記等情，有個人戶籍資料查詢結果、土地登記第一類謄本、
    地籍異動索引可稽（本院卷二261、295-321頁）。潘秋俥聲
    明承受訴訟，依法並無不合。又潘應魁、潘隆昌於原審訴訟
    繫屬中死亡，已由原審裁定其等繼承人承受訴訟，不另贅述
    。
二、被上訴人潘宇仁經合法通知未於言詞辯論期日到場，核無民
    事訴訟法第386條各款所列情形，爰依上訴人之聲請，由其
    一造辯論而為判決。
貳、實體部分：
一、上訴人主張：系爭土地之共有人及各自應有部分如附表一所
    示。系爭土地使用分區均為鄉村區，使用地類別均為乙種建
    築用地，兩造間就系爭土地並無不可分割約定，亦無因物之
    使用目的有不能分割之情事，且兩造同意合併分割，惟因訴
    外人潘○○在728地號土地上興建建物（下稱系爭建物），致
    兩造就系爭建物所在土地應分歸何人無法達成共識。依系爭
    土地之使用現況，應以伊等提出如附圖一、附表二所示之分
    割方案（下稱甲方案）為宜，且甲方案分割出之各宗地較為
    方正。爰依民法第823條第1項前段、第824條第6項之規定，
    訴請合併分割系爭土地如附圖一所示，並依附表二所示分配
    予兩造。
二、被上訴人則以：潘○○得潘應魁同意而興建系爭建物於上訴人
    實際使用之土地上，故由潘應魁之繼承人即上訴人分配系爭
    建物所在土地方為公允，爰提出如附圖二、附表三所示之分
    割方案（下稱乙方案）等語，資為抗辯。
三、原審判決依附圖三所示合併分割系爭土地。上訴人不服提起
    上訴，並聲明：㈠原判決廢棄；㈡系爭土地分割方法如甲方案
    所示。被上訴人則於本院另提出乙方案。
四、得心證之理由：
　㈠按各共有人，除法令另有規定外，得隨時請求分割共有物，
    但因物之使用目的不能分割或契約訂有不分割之期限者，不
    在此限，民法第823條第1項定有明文。所謂「因物之使用目
    的不能分割」，係指共有物繼續供他物之用，而為其物之利
    用所不可缺，或為一權利之行使所不可缺者而言，例如界標
    、界牆、區分所有建築物之共同部分、共有之契據、共有之
    道路等是（最高法院85年度台上字第966 號判決意旨參照）
    。查上訴人主張系爭土地共有情形如附表一所示，兩造間並
    無不分割之約定，又系爭土地使用分區均為均為鄉村區，使
    用地類別均為乙種建築用地，有土地登記第三類謄本可憑（
    見原審卷一39-135頁），並無依物之使用目的，不能分割之
    情形；且兩造前經調解惟無法協議分割，有南投縣政府107
    年9月18日府地籍字第1070208507號函可憑（見原審卷○000-
    000頁），被上訴人依首揭規定訴請裁判分割，即無不合，
    應予准許。
　㈡兩造均同意就系爭土地合併分割，且就分割方法互不相找補
    （見本院卷一195頁，卷二51、52頁），是本件爭點在於原
    審判決之分割方法與兩造於本院所提之甲、乙方案何者妥適
    ：
　　⒈原審判決之分割方案（附圖三），分配予上訴人之土地形
      狀呈不規則多邊形，甚至有一個ㄈ字型凹洞，因系爭土地
      為可供建屋之乙種建築用地，則該分割方案顯對上訴人將
      來建築房屋之土地利用有所限制，不利於上訴人。又原審
      判決之分割方案將○○路134巷道路經過之土地劃分給被上
      訴人共有，上訴人卻無庸分擔供兩造出入之○○路134巷道
      路面積，對被上訴人顯有不公，故原審判決之分割方案，
      顯非適宜之分割方法。
　　⒉兩造各自提出之甲、乙方案，除上訴人及潘宇仁外，其餘
      共有人之分配位置，及將○○路134巷道路分由兩造共有等
      節，均完全一致，是兩造主要爭點在於系爭建物所在土地
      應分配予上訴人或潘宇仁。查系爭土地原屬潘氏家族三大
      房共有，其中大房原有潘應魁、潘益吉、潘應達3人（下
      稱潘應魁等3人），上訴人為潘應魁之繼承人，徐月娥、
      潘冠綺為潘益吉之繼承人，葛家琇、潘宇松、潘宇洌、潘
      宇昕、潘宇安、潘宇仁為潘應達之繼承人等情，為兩造所
      不爭執。上訴人雖主張：潘應魁3人之母親曾言明將約320
      平方公尺土地無償提供予潘應魁等3人之三姊潘○○作為安
      身立命之所，潘○○即建築系爭建物並居住其內，後潘○○雖
      已去世，現仍由潘○○子女居住於系爭建物內等語，然被上
      訴人否認係由潘應魁等3人之母親同意無償提供土地予潘○
      ○，並辯稱係潘應魁同意提供土地予潘○○等語。兩造就此
      各執一詞，且因潘應魁等3人及其等母親、潘○○均已過世
      ，當年情況究竟為何，已無從得知；惟不論係潘應魁或潘
      應魁等3人之母同意提供土地予潘○○使用，潘宇仁僅為潘
      應達繼承人之一，並無單獨承擔系爭建物在其所分配宗地
      上不利益之理。又潘宇仁目前人在國外，其母葛家琇居住
      於○○路134巷23號，即附圖四編號K之位置，有相關照片及
      土地複丈成果圖可憑（見原審卷二133頁、242、247頁）
      ，與系爭建物所在土地即附圖四編號4、5、6C部分，尚有
      一段距離，足見潘應達之繼承人使用系爭土地現況與系爭
      建物所在土地並無地緣關係，上訴人稱甲方案符合使用現
      況云云，即非可採。反觀系爭建物（○○路208號）與潘應
      魁生前居住之○○路200號房屋相毗鄰，有照片可憑（見原
      審卷二137頁），則被上訴人提出之乙方案將系爭建物所
      在土地分配予潘應魁之繼承人即上訴人，可與潘應魁原使
      用之土地一同開發使用，並未不利於上訴人，且可避免使
      其餘共有人「空降」至無使用地緣關係之系爭建物所在土
      地，造成不便利，相較於甲方案，認應以被上訴人提出乙
      方案之分割方法較為適當。
　　⒊上訴人主張：如依乙方案，伊等分得宗地過於狹長，不利
      於土地利用云云。查乙方案中上訴人分得之乙1、乙2、乙
      3、乙4土地，形狀雖近似長方形，依附圖2比例尺丈量，
      乙1、乙2、乙3土地長寬比約為3.5：1，乙4長寬比約為3
      ：1.5，難認有過於狹長之情況，上訴人復未舉證證明乙
      方案中乙1至乙4土地過於狹長而無法建築房屋，是上訴人
      以此主張乙方案不當，並無足採。
五、綜上所述，上訴人依民法第823條第1項前段、第824條第2 
    項、第5項，請求就系爭土地合併分割，於法並無不合。本
    院審酌上情，認應以被上訴人提出之乙方案之分割方法為適
    當，原判決所採分割方法即有未洽，上訴人上訴意旨指摘原
    判決不當，為有理由，爰由本院予以廢棄，改判如主文第2 
    項所示。
六、按因共有物分割事件涉訟，由敗訴當事人負擔訴訟費用顯失
    公平者，法院得酌量情形，命勝訴之當事人負擔其一部，民
    事訴訟法第80條之1 定有明文。本件為共有物分割事件，在
    性質上並無訟爭性，縱令兩造互易其地位，裁判結果仍無不
    同，故由其中一造負擔全部費用，顯有失公平，是本院酌量
    兩造之情形，認訴訟費用宜由各當事人依其就系爭土地之原
    應有部分比例分擔，爰諭知如主文第3項所示。
七、本件事證已臻明確，兩造其餘之攻擊或防禦方法及所用之證
    據，經本院斟酌後，認為均不足以影響本判決之結果，爰不
    逐一論列，附此敘明。
據上論結，本件上訴為有理由，依民事訴訟法第463條、第385 
條第1項前段、第450條、第80條之1、第85條第1項後段、第2項
，判決如主文。
中　　華　　民　　國　　111 　年　　6 　　月　　8 　　日
                  　　    民事第八庭 
　　　　　　           　　   審判長法　官  杭起鶴
　　　　　　　　　　　　　　        法　官  吳國聖
　　　　　　　　　　　　　　　      法　官  黃裕仁
正本係照原本作成。          
如不服本判決，應於收受送達後二十日內向本院提出上訴書狀，
其未表明上訴理由者，應於提出上訴後二十日內向本院補提理由
書狀（均須按他造當事人之人數附繕本）。因疫情而遲誤不變期
間，得向法院聲請回復原狀。
上訴時應提出委任律師或具有律師資格之人之委任狀；委任有律
師資格者，另應附具律師資格證書及釋明委任人與受任人有民事
訴訟法第四百六十六條之一第一項但書或第二項所定關係之釋明
文書影本。如委任律師提起上訴者，應一併繳納上訴裁判費。 
                                    書記官  王麗珍
　　　　　　　　　　　　　　　　　　
中　　華　　民　　國　　111 　年　　6 　　月　　8 　　日



附表一：各地號土地共有人應有部分
土地坐落南投縣○○鎮○○○段          編號 共有人 應有部分比例       備       註   727地號 728地號 731地號 732地號 733地號 734地號 736地號  1 潘秋俥 12分之1 12分之1 12分之1 12分之1 12分之1 12分之1 12分之1 起訴時就各地號土地之應有部分為24分之1(或1080分之45)，因原共有人潘裕欽嗣於二審審理中死亡，其繼承人於110年9月3日辦理土地分割繼承登記為潘秋俥單獨繼承，潘秋俥之應有部分均增為12分之1。 2 潘雪真 24分之1 24分之1 1080分之45 24分之1 24分之1 24分之1 24分之1  3 潘雪媚 24分之1 24分之1 1080分之45 24分之1 24分之1 24分之1 24分之1  4 潘宏基 36分之1 36分之1 4320分之120 36分之1 36分之1 36分之1 36分之1 原共有人潘應魁於一審審理中死亡，其就各地號土地之應有部分9分之1由其繼承人潘宏基、潘月華、潘月宮、潘月招繼承，並已辦理繼承登記。 5 潘月華 36分之1 36分之1 4320分之120 36分之1 36分之1 36分之1 36分之1  6 潘月宮 36分之1 36分之1 4320分之120 36分之1 36分之1 36分之1 36分之1  7 潘月招 36分之1 36分之1 4320分之120 36分之1 36分之1 36分之1 36分之1  8 潘信助 9分之1 9分之1 1080分之120 9分之1 － 9分之1 9分之1  9　 范二妹 潘敏政 潘敏世 潘玲琴 公同共有45分之1 公同共有45分之1 公同共有 45分之1 公同共有 45分之1 公同共有 45分之1 公同共有 45分之1 公同共有 45分之1 原共有人潘隆昌於一審審理中死亡，范二妹、潘敏政、潘敏世、潘玲琴為其繼承人，且已辦理繼承登記為公同共有。 10 潘靜發 45分之1 45分之1 1080分之24 45分之1 45分之1 45分之1 45分之1  11 潘勇駿 45分之1 45分之1 1080分之24 45分之1 45分之1 45分之1 45分之1  12 潘永讚 45分之1 45分之1 1080分之24 45分之1 45分之1 45分之1 45分之1  13 潘鴻卿 9分之1 9分之1 1080分之120 9分之1 9分之1 9分之1 9分之1  14 徐也娥 27分之1 27分之1 27分之1 27分之1 27分之1 27分之1 27分之1  15 潘冠綺 27分之2 27分之2 27分之2 27分之2 27分之2 27分之2 27分之2  16 潘正時 48分之1 48分之1 48分之1 48分之1 48分之1 48分之1 48分之1  17 潘仲哲 84分之1 84分之1 84分之1 84分之1 84分之1 84分之1 84分之1  18 潘佩芸 84分之1 84分之1 84分之1 84分之1 84分之1 84分之1 84分之1  19 潘福萬 42分之1 42分之1 42分之1 42分之1 42分之1 42分之1 42分之1  20 潘福生 42分之1 42分之1 42分之1 42分之1 42分之1 42分之1 42分之1  21 潘健華 84分之1 84分之1 84分之1 84分之1 84分之1 84分之1 84分之1  22 潘健豪 84分之1 84分之1 84分之1 84分之1 84分之1 84分之1 84分之1  23 韋碧秋 45分之1 45分之1 1080分之24 45分之1 45分之1 45分之1 45分之1  24 葛家琇 54分之1 54分之1 6480分之120 54分之1 54分之1 54分之1 54分之1  25 潘宇仁 54分之1 54分之1 6480分之120 54分之1 54分之1 54分之1 54分之1  26 潘宇松 54分之1 54分之1 6480分之120 54分之1 54分之1 54分之1 54分之1  27 潘宇洌 54分之1 54分之1 6480分之120 54分之1 54分之1 54分之1 54分之1  28 潘宇昕 54分之1 54分之1 6480分之120 54分之1 54分之1 54分之1 54分之1  29 潘宇安 54分之1 54分之1 6480分之120 54分之1 54分之1 54分之1 54分之1  30 陳秋菊 42分之1 42分之1 42分之1 42分之1 42分之1 42分之1 42分之1  31 藍美華 112分之3 112分之3 112分之3 112分之3 112分之3 112分之3 112分之3  32 潘昶文 － － － － 9分之1 － －  

附表二：上訴人分割方案之各宗地歸屬
南投縣埔里地政事務所複丈日期110年10月6日土地複丈成果圖所示     編號   面    積  （平方公尺） 分割取得人 權利範圍  甲 365.52 道路，由兩造按權利範圍欄所示比例維持共有。 潘秋俥 24分之2    潘雪真 24分之1    潘雪媚 24分之1    潘宏基 36分之1    潘月華 36分之1    潘月宮 36分之1    潘月招 36分之1    潘信助 90分之9    范二妹 公同共有45分之1    潘敏政     潘敏世     潘玲琴     潘靜發 45分之1    潘勇駿 45分之1    潘永讚 45分之1    潘鴻卿 9分之1    徐也娥 27分之1    潘冠綺 27分之2    潘正時 48分之1    潘仲哲 84分之1    潘佩芸 84分之1    潘福萬 42分之1    潘福生 42分之1    潘健華 84分之1    潘健豪 84分之1    韋碧秋 45分之1    葛家琇 54分之1    潘宇仁 54分之1    潘宇松 54分之1    潘宇洌 54分之1    潘宇昕 54分之1    潘宇安 54分之1    陳秋菊 42分之1    藍美華 112分之3    潘昶文 90分之1 乙1 322.39 潘月宮 1分之1  乙2 322.39 潘月華 1分之1  乙3 322.39 潘宏基 1分之1  乙4 322.39 潘月招 1分之1  丙 214.93 潘宇仁 1分之1  丁 2728.84 均由潘秋俥、潘雪真、潘雪媚、潘信助、范二妹、潘敏政、潘敏世、潘玲琴、潘靜發、潘勇駿、潘永讚、潘鴻卿、徐也娥、潘冠綺、潘正時、潘仲哲、潘佩芸、潘福萬、潘福生、潘健華、潘健豪、韋碧秋、葛家琇、潘宇松、潘宇洌、潘宇昕、潘宇安、陳秋菊、藍美華、潘昶文按權利範圍欄所示比例維持共有。 潘秋俥 10101分之966    潘雪真 10101分之484    潘雪媚 10101分之484    潘信助 10101分之1151    范二妹 公同共有10101分之258    潘敏政     潘敏世     潘玲琴     潘靜發 10101分之258    潘勇駿 10101分之258    潘永讚 10101分之258    潘鴻卿 10101分之1289    徐也娥 10101分之430    潘冠綺 10101分之859    潘正時 10101分之242 戊 7366.72  潘仲哲 10101分之138    潘佩芸 10101分之138    潘福萬 10101分之277    潘福生 10101分之277    潘健華 10101分之138    潘健豪 10101分之138    韋碧秋 10101分之258    葛家琇 10101分之215    潘宇松 10101分之215    潘宇洌 10101分之215    潘宇昕 10101分之215    潘宇安 10101分之215    陳秋菊 10101分之276    藍美華 10101分之311    潘昶文 10101分之138 

附表三：被上訴人分割方案之各宗地歸屬
南投縣埔里地政事務所複丈日期110年10月25日土地複丈成果圖所示     編號   面    積  （平方公尺） 分割取得人 權利範圍  甲 365.51 道路，由兩造按權利範圍欄所示比例維持共有。 潘秋俥 24分之2    潘雪真 24分之1    潘雪媚 24分之1    潘宏基 36分之1    潘月華 36分之1    潘月宮 36分之1    潘月招 36分之1    潘信助 90分之9    范二妹 公同共有45分之1    潘敏政     潘敏世     潘玲琴     潘靜發 45分之1    潘勇駿 45分之1    潘永讚 45分之1    潘鴻卿 9分之1    徐也娥 27分之1    潘冠綺 27分之2    潘正時 48分之1    潘仲哲 84分之1    潘佩芸 84分之1    潘福萬 42分之1    潘福生 42分之1    潘健華 84分之1    潘健豪 84分之1    韋碧秋 45分之1    葛家琇 54分之1    潘宇仁 54分之1    潘宇松 54分之1    潘宇洌 54分之1    潘宇昕 54分之1    潘宇安 54分之1    陳秋菊 42分之1    藍美華 112分之3    潘昶文 90分之1 乙1 322.39 潘月宮 1分之1  乙2 322.39 潘月華 1分之1  乙3 322.39 潘宏基 1分之1  乙4 322.39 潘月招 1分之1  丙 214.93 潘宇仁 1分之1  丁 2728.84 均由潘秋俥、潘雪真、潘雪媚、潘信助、范二妹、潘敏政、潘敏世、潘玲琴、潘靜發、潘勇駿、潘永讚、潘鴻卿、徐也娥、潘冠綺、潘正時、潘仲哲、潘佩芸、潘福萬、潘福生、潘健華、潘健豪、韋碧秋、葛家琇、潘宇松、潘宇洌、潘宇昕、潘宇安、陳秋菊、藍美華、潘昶文按權利範圍欄所示比例維持共有。 潘秋俥 10101分之966    潘雪真 10101分之484    潘雪媚 10101分之484    潘信助 10101分之1151    范二妹 公同共有10101分之258    潘敏政     潘敏世     潘玲琴     潘靜發 10101分之258    潘勇駿 10101分之258    潘永讚 10101分之258    潘鴻卿 10101分之1289    徐也娥 10101分之430    潘冠綺 10101分之859    潘正時 10101分之242 戊 7366.73  潘仲哲 10101分之138    潘佩芸 10101分之138    潘福萬 10101分之277    潘福生 10101分之277    潘健華 10101分之138    潘健豪 10101分之138    韋碧秋 10101分之258    葛家琇 10101分之215    潘宇松 10101分之215    潘宇洌 10101分之215    潘宇昕 10101分之215    潘宇安 10101分之215    陳秋菊 10101分之276    藍美華 10101分之311    潘昶文 10101分之138 

附表四：
編號 共有人 訴訟費用負擔比例 1 潘秋俥 24分之1 2 潘雪真 24分之1 3 潘雪媚 24分之1 4 潘宏基 24分之1 5 潘月華 36分之1 6 潘月宮 36分之1 7 潘月招 36分之1 8 潘信助 36分之1 9 范二妹 潘敏政 潘敏世 潘玲琴 954分之95 10 潘靜發 連帶負擔45分之1 11 潘勇駿 45分之1 12 潘永讚 45分之1 13 潘鴻卿 45分之1 14 徐也娥 9分之1 15 潘冠綺 27分之1 16 潘正時 27分之2 17 潘仲哲 48分之1 18 潘佩芸 84分之1 19 潘福萬 84分之1 20 潘福生 42分之1 21 潘健華 42分之1 22 潘健豪 84分之1 23 韋碧秋 84分之1 24 葛家琇 45分之1 25 潘宇仁 54分之1 26 潘宇松 54分之1 27 潘宇洌 54分之1 28 潘宇昕 54分之1 29 潘宇安 54分之1 30 陳秋菊 54分之1 31 藍美華 42分之1 32 潘昶文 112分之3